【裁判字號】    95,家抗,113
【裁判日期】    951226
【裁判案由】    土地所有權移轉登記
【裁判全文】
臺灣高等法院民事裁定                 95年度家抗字第113號
    抗  告  人  周廷錦
                周廷鞏
上列抗告人因與相對人周廷桓、周廷潮、周廷球間土地所有權移
轉登記事件，對於中華民國95年9月29日臺灣桃園地方法院94年
度家訴字第150號裁定提起抗告，本院裁定如下：
    主  文
原裁定關於駁回抗告人訴之變更部分廢棄。
其餘抗告駁回。
抗告訴訟費用由抗告人負擔二分之一，餘由相對人周廷球負擔。
    理  由
一、抗告人於原審起訴主張：其與相對人周廷桓、周廷潮、周廷
    球（其中相對人周廷球為本案被告，周廷桓、周廷潮為本案
    原告）為兄弟，五人於民國85年8月16日訂立信託承諾書（
    以下稱系爭信託承諾書），約定五人對於系爭信託承諾書第
    1至4條所載土地，各有應有部分1/5，未登記為應有部分名
    義人者，均係信託登記出名登記人名下，上開財產非經五兄
    弟全體同意，出名登記人均不得處分。因相對人周廷球違反
    系爭信託承諾，擅將登記予其名義中之部分土地移轉登記予
    佃農，並將其中經政府徵收之土地之補償費及由其自耕之土
    地之休耕金，均據為己有，其已依法終止系爭信託承諾，並
    依不當得利及債務不履行之法律關係，請求相對人周廷球移
    轉如起訴狀訴之聲明所示土地之應有部分及給付所領取之補
    償費、休耕金予抗告人及相對人周廷桓、周廷潮，詎相對人
    周廷桓、周廷潮2人拒絕同為原告，致使抗告人無法以訴訟
    伸張或防衛其權利，爰依民事訴訟法第56條之1規定，聲請
    人命相對人周廷桓、周廷潮追加為原告等語。嗣因相對人周
    廷球抗辯本件前經判決確定，抗告人係重複起訴，抗告人乃
    於95年07月11日在原審提出之民事補充理由狀，改稱：上開
    登記予相對人周廷球之不動產，乃兩造先父周朝湧借名登記
    之財產，於兩造亡父死亡時，屬兩造繼承之公同共有遺產，
    抗告人繼承兩造亡父之信託人權利，自可依法終止對相對人
    之信託關係，又兩造於84年08月18日簽立系爭信託承諾書，
    即係終止先前之借名登記關係，並同意將公同共有之狀態，
    改為五兄弟分別共有均各1/5，爰變更為依系爭信託承諾書
    之約定，請求相對人周廷球移轉屬於抗告人及相對人周廷桓
    、周廷潮之應有部分及應受分配之利益等語。
二、按請求之基礎事實同一者，原告得將原訴變更或追加他訴，
    觀民事訴訟法第255條第1項第2款之規定自明。所謂請求之
    基礎事實同一，乃原訴與新訴所欲解決者，為同一社會事實
    （未經法的評價之事實）所生之紛爭之謂。本件抗告人起訴
    主張因相對人周廷球違反系爭信託承諾，其已終止系爭信託
    承諾，依不當得利或債務不履行之法律關係而為請求，嗣改
    為系爭信託承諾未經終止，其係依系爭信託承諾而為請求，
    其前後二訴所欲解決者，均基於系爭信託承諾所生之紛爭，
    法院欲判斷該二訴有無理由，均須以系爭信託承諾書是否有
    效、其約定內容如何為基礎，是前後二訴之基礎事實，應屬
    同一，依上開規定，抗告人為訴之變更，應予准許，原法院
    駁回抗告人之變更，尚有未洽。抗告意旨指摘原裁定不當，
    求予廢棄，為有理由，應由本院將原裁定廢棄，由原法院依
    法處理。
三、按訴訟標的對於數人必須合一確定而應共同起訴，如其中一
    人或數人拒絕同為抗告人而無正當理由者，法院得依抗告人
    聲請，以裁定命該未起訴之人於一定期間內追加為抗告人。
    逾期未起訴者，視為已一同起訴，民事訴訟法第56條之1第1
    項固有明文。然所謂訴訟標的對於數人必須合一確定而應共
    同起訴，乃指該數人非共同起訴，原告之當事人適格即有欠
    缺者而言。本件抗告人與相對人間簽訂系爭信託承諾書，性
    質上為抗告人、相對人本於權利主體地位所為協議，就系爭
    信託承諾書所訂內容之履行，於抗告人、相對人間，固互有
    牽連關係，彼此均為權利人及義務人，但並非其中一人行使
    系爭信託承諾書之權利，應與其他簽約人共同為之或經其他
    簽約人全體同意，故不論抗告人以相對人周廷球違反系爭信
    託承諾書之約定，主張終止系爭信託承諾，並依不當得利或
    債務不履行之法律而為請求，或主張系爭信託承諾並未終止
    ，而依系爭信託承諾書而為請求，均屬抗告人本於契約當事
    人之地位所為主張，並非本於其為系爭信託承諾所生共同權
    利人之地位，或本於其為系爭信託承諾之標的物之公同共有
    人之地位而為主張，即令未與相對人周廷桓、周廷潮共同起
    訴，亦不生當事人適格欠缺問題，無上開規定適用，故抗告
    人聲請裁定命相對人周廷桓、周廷潮追加為原告，尚無依據
    ，原法院駁回抗告人聲請，並無不合。抗告意旨指摘原裁定
    不當，聲明廢棄改判，為無理由，應予駁回。
四、據上論結，本件抗告一部為有理由，一部為無理由。爰裁定
    如主文。
中    華    民    國    95    年    12    月    26    日
                    民事第九庭
                        審判長法   官   黃熙嫣
                              法   官   陳玉完
                              法   官   呂太郎
正本係照原本作成。
本裁定除以適用法規顯有錯誤為理由，並經本院許可外，不得再
抗告。如提起再抗告，應於收受後10日內委任律師為訴訟代理人
向本院提出再抗告狀。並繳納再抗告費新台幣一千元。
中    華    民    國    95    年    12    月    27    日
                               書記官   黃千鶴

司法院資訊處製作；財團法人民間司法改革基金會備份。
